【裁判字號】    92,上更(一),851
【裁判日期】    950321
【裁判案由】    違反商業會計法等
【裁判全文】
臺灣高等法院刑事判決             92年度上更(一)字第851號
上  訴  人
即  被  告  甲○○○
上列上訴人因違反商業會計法等案件，不服臺灣桃園地方法院
89年度訴字第1118號，中華民國92年2月22日第一審判決（起訴
案號：臺灣桃園地方法院檢察署89年度偵緝字第130號），提起
上訴，判決後經最高法院第一次發回更審，本院判決如下：
    主  文
原判決撤銷。
甲○○○商業負責人為納稅義務人以不正當方法逃漏稅捐，處有
期徒刑參月，如易科罰金，以參佰元折算壹日；又連續行使明知
為不實之事項，而登載於其業務上作成之文書，處有其期徒刑參
月，如易科罰金，以參佰元折算壹日；應執行有期徒刑伍月，如
易科罰金，以參佰元折算壹日。
    事  實
一、甲○○○係設址於桃園縣龜山鄉兔坑村大湖頂31號「緒旺工
    業有限公司」（下稱緒旺公司）之負責人，係商業登記法規
    定之商業負責人，亦為稅捐稽徵法所稱之納稅義務人。（一
    ）、明知姜義銘於民國84年1月至84年12月間，並未在緒旺
    公司工作領薪，竟未得姜義銘同意，於85年間某日，提供及
    委由年籍資料予不知情之成年會計，於其業務上所掌管製作
    之84年度各類所得扣繳暨免扣繳憑單（下稱扣繳憑單）上，
    虛偽登載姜義銘於84年1月至同年12月在緒旺公司領得薪資
    新台幣（下同）65萬元，寄交姜義銘，後又據以填製該公司
    84年度營利事業所得結算申報書，將該不實之65萬元列為緒
    旺公司營業成本，因緒旺公司無需繳納84年度營利事業所得
    稅，並未致生逃漏84年度營利事業所得稅結果。（二）、又
    明知姜義銘於85年1月至12月間、姜義銘及其妻徐美玲於85
    年1月至12月間，並未在緒旺公司工作領薪，竟未得姜義銘
    、徐美玲同意，於86年間某日，提供渠二人年籍資料予不知
    情之成年會計師，委由不知情之成年會計師，於其業務上所
    掌管製作85年度扣繳憑單各1份，虛偽登載該二人於85年1月
    至同年12月在緒旺公司各領得薪資85萬元、24 萬元，寄交
    姜義銘等二人。後又據以填製該公司85年度營利事業所得申
    報書，將該不實之109萬元列為緒旺公司營業成本。嗣於86
    年間某日，持向財政部臺灣省北區國稅局桃園縣分局申報緒
    旺公司85年度之營利事業所得稅，因緒旺公司未送帳，以書
    面審核，以此不正當之方法逃漏85年度營利事業所得稅
    114,972元（起訴書未記載所逃漏之稅額），足以生損害於
    姜義銘、徐美玲及稅捐稽徵機關核課營利事業所得稅之正確
    性。
二、案經被害人姜義銘訴請台灣板橋地方法院檢察署函請台灣高
    等法院檢察署核准移轉台灣桃園地方法院檢察署檢察官偵查
    起訴。
    理  由
一、訊據被告甲○○○雖坦承未得姜義銘、徐美玲同意，於其業
    務上所掌管製作之扣繳憑單，虛偽登載該二人在緒旺公司領
    得薪資，據以填製該公司85年度或86年度營利事業所得申報
    書，持向財政部臺灣省北區國稅局桃園縣分局申報緒旺公司
    營利事業所得稅之事實。惟辯稱：他有領我的錢，有簽本票
    給伊都沒有兌現等語（見本院94年8月3日審理筆錄）；及稱
    ：姜義銘與伊共同投資冠鈞企業公司，在該公司中負責機器
    操作工作並領有薪資，嗣因冠鈞企業公司未正式設立，姜義
    銘投資之支票亦未兌現，伊才於84年、85年間，以姜義銘、
    徐美玲之名義在緒旺公司申報薪資云云。
二、惟查：
（一）、右揭事實，業據被害人姜義銘於偵、審中指述綦詳，並
        有財政部臺灣省北區國稅局綜合所得稅核定通知書84年
        度申報核定、85年度申報核定（見88年度偵字第17667
        號卷第14、15）各1紙、各類所得扣繳暨免扣繳憑單影
        本（見89年度偵緝字第130號卷第43頁）2紙在卷可證。
（二）、又被告虛列姜義銘85年度之薪資所得為85萬元、徐美玲
        85年度之薪資所得24萬元，溢列部分合計為109萬元，
        經原審向財政部台灣省北區國稅局桃園縣分局函查結果
        ，依其公司未依限提示帳證方式，被告所逃漏之營業事
        業所得稅應為114,972元，此有該局函稿暨計算公式等
        在卷可稽，復有緒旺公司桃園縣政府營利事業登記證、
        經濟部公司執照、公司變更登記事項卡各1份在卷足憑
        。
（三）、被告前開辯稱：姜義銘與伊共同投資冠鈞企業公司，在
        該公司中負責機器操作工作並領有薪資，因冠鈞公司未
        正式設立，姜義銘投資之支票亦未兌現，伊才於84年、
        85年間，以姜義銘、徐美玲之名義在緒旺公司申報薪資
        云云，縱然屬實，惟姜義銘與被告共同投資之公司係72
        年至74年間冠鈞企業公司之事，縱姜義銘未交付投資款
        ，亦與被告事後成立之緒旺公司無涉，且與徐美玲並不
        相干，其應依相關之法律程序解決，自不得以民事糾葛
        而與本案相互混洧，是被告所辯仍不能為其有利之認定
        ，本件事證明確，其犯行堪以認定。
三、查（一）、本件被告為緒旺公司負責人，為營利事業負責人
    ，而緒旺公司係稅捐稽徵法上之納稅義務人，業據被告自承
    在卷，自屬商業會計法第4條所稱之商業負責人，並為從事
    業務之人。核被告所為，係犯稅捐稽徵法第47條第1款、第
    41 條之逃漏稅捐罪及刑法第215條、第216條之明知為不實
    之事項，而登載於其業務上作成之文書罪及行使罪。其偽造
    之低度行為應為行使之高度行為所吸收，不另論罪。其二次
    行使業務上登載不實文書罪，時間緊接，犯罪構成要件相同
    ，所犯罪名又屬同一，顯係基於概括犯意反覆而為之，為連
    續犯，應依刑法第56條規定論以一罪，並加重其刑。（二）
    、按公司與公司負責人在法律上並非同一人格主體，依稅捐
    稽徵法第47條第1款處罰公司負責人之規定，係以公司為納
    稅義務人，因有同法第41條所定應罰之行為，基於刑事政策
    之考慮，將應處徒刑部分轉嫁於公司負責人，於此情形而受
    罰之公司負責人乃屬「代罰」性質，其犯罪主體仍為納稅義
    務人之公司，並非公司負責人，合應敘明。（三）、綜上，
    被告所犯違反稅捐稽徵法第47條第1款、第41條之逃漏稅捐
    罪及刑法第216條、第215條連續行使明知為不實之事項，而
    登載於其業務上作成之文書罪，應予分論併罰。（四）、末
    查公司、行號向稅捐稽徵機關申報營利事業所得稅係履行其
    公法上納稅之義務，尚非業務上行為，從而公訴人認被告在
    所制作之營利事業所得稅結算申報書上，將不實之薪資金額
    列為公司營業成本，並持向稅捐機關報稅之行為，另涉有行
    使業務上登載不實文書罪嫌云云，容有誤會。（五）、又被
    告行為後，刑法第41條已於90年1月10日修正公布，同年月
    12日生效，比較新舊法，以新法有利於被告，自應適用裁判
    時法律。
四、公訴意旨另以：上開虛偽登載姜義銘於84年1月至同年12月
    在緒旺公司領得薪資65萬元，寄交姜義銘，嗣據以填製該公
    司84年度營利事業所得申報書，將該不實之65萬元列為緒旺
    公司成本，復持向財政部臺灣省北區國稅局桃園縣分局申報
    緒旺公司84年度之營利事業所得稅，因認被告此部分所為，
    另涉有違反稅捐稽徵法第41條之以詐術逃漏稅捐罪嫌云云。
    按犯罪事實應依證據認定之，無證據不得推定其犯罪事實，
    刑事訴訟法第154條定有明文。訊據被告堅決否認此部分犯
    行，且緒旺公司即使虛列上開金額亦無需繳納84年度營利事
    業所得稅，有前開財政部臺灣省北區國稅局桃園縣分局函稿
    在卷可稽；按稅捐稽徵法第41條之處罰，以行為人以詐術或
    其他不正當方法逃漏稅捐時，有產生逃漏稅捐之結果，即結
    果犯，為其要件之一，此觀諸該條規定即明，則被告此部分
    所為，自不生逃漏緒旺公司84年度營利事業所得稅之結果，
    是揆諸上述，自與稅捐稽徵法第41條所規定構成要件不符。
    此外，復查無其他積極事證足資證明被告上開所為，確有逃
    漏緒旺公司84年度營利事業所得稅之結果，自屬不能證明被
    告此部分之犯罪，惟因被告此部分犯行與上開論罪科刑部分
    間，依公訴人所述係屬牽連犯之裁判上一罪關係，爰不另為
    無罪之諭知，附此敘明。
五、原審認被告甲○○○罪證明確，予以論罪科刑，固非無見，
    惟查：（一）、商業會計法第71條第款所稱之會計憑證，依
    同法第15條規定，分為原始憑證與記帳憑證二類，原始憑證
    係指證明事項之經過，而偽造具記帳憑證所依據之憑證，記
    帳憑證係指證明會計人員之責任，而為記帳所依據之憑證，
    又所得稅扣繳義務人依所得稅法第89條第3項填發之免扣繳
    憑單，或依同法第92條填發之扣繳憑單，其用意在於稽徵機
    關蒐集及掌握課稅資料，以利稅捐之核課，就營利事業所得
    稅核課觀點而言，上開原始憑證，應依所得稅法及相關法令
    規定辦理，而營利事業所得稅查核準則第71條第11款規定：
    「薪資支出之原始憑證，為收據或簽收之名冊；其由工會或
    合作社出具之收據者，應另付工人之印領清冊；職工薪資如
    係送交銀行分別存入各該職工帳戶者，應以銀行蓋章證明存
    入之清單予以認定」。同條第9款規定：「薪資支出未依法
    扣繳所得稅款者，除應通知限期補繳、補報扣繳憑單，並依
    法處罰外，依本條有關規定予以認定」。是扣繳暨免扣繳憑
    單在稅法上並非認定新資支出之原始憑證，非屬商業會計法
    第15條原始憑證之範圍，在扣繳暨免扣繳憑單為不實之登載
    ，尚不成立商業會計法第71條之罪，原判決認被告在扣繳暨
    免扣繳憑單為不實之登載，係觸犯商業會計法第71條第1款
    之罪，尚非允洽；（二）、又公司與公司負責人在法律上並
    非同一人格主體，公司負責人並非逃漏稅捐之納稅義務人，
    僅係代罰而已；而刑法第55條所謂之牽連犯必須同一人格主
    體二個以上之行為，有方法結果之關係者，始足構成；是公
    司以不正當方法逃漏稅捐，縱由該公司負責人或其他有權代
    表公司之自然人代表公司為之，究非屬公司負責人本身之行
    為，自與該公司負責人之其他犯罪行為間，無方法結果之牽
    連關係可言。是被告所犯1次違反稅捐稽徵法第41條之罪及
    二次行使偽造文書犯刑法第216條、第215條之罪間，應予分
    論併罰。原審認被告甲○○○先後填製不實會計憑證，時間
    尚屬相近，所犯又均係構成要件相同之罪，顯係基於概括之
    犯意為之，應各依連續犯規定以一罪論及認被告所犯逃漏稅
    捐罪及填製不實會計憑證罪，有方法結果之牽連關係，應從
    一重以商業會計法第71條第1款之罪處斷，容有未洽。（三
    ）、又按刑法第215條所謂業務上登載不實之文書，乃指基
    於業務關係，明知為不實之事項，而登載於其等業務上作成
    之文書而言。公司、行號向稅捐稽徵機關申報營利事業所得
    稅係履行其公法上納稅之義務，尚非業務上行為，從而原判
    決認被告在所制作之營利事業所得稅結算申報書上，將不實
    之薪資金額列為公司營業成本，並持向稅捐機關報稅之所為
    ，另涉有行使業務上登載不實文書罪嫌云云，容有誤會，實
    被告偽造及行使前開其業務上所掌管製作之84年度扣繳憑單
    部分，始係觸犯偽造及行始業務上登載不實文書罪。被告上
    訴意旨仍執陳詞辯稱姜義銘與伊共同投資冠鈞企業公司，在
    該公司中負責機器操作工作並領有薪資，嗣因冠鈞公司未設
    立，姜義銘投資之支票亦未兌現，伊才於84年、85年間，以
    姜義銘、徐美玲之名義在緒旺公司申報薪資云云，縱然屬實
    ，亦僅係被告與姜義銘間所涉民事糾葛，且與徐美玲並不相
    干，應依相關之法律程序解決，是被告所辯仍不能為其有利
    之認定，其上訴雖無理由，惟原判決既有前開可議，自應由
    本院予撤銷改判。爰審酌被告之素行、犯罪之動機、目的、
    手段、所為已影響稅捐機關課稅之正確性，並致姜義銘、徐
    美玲二人所受之損害、所逃漏之稅捐數額、與其犯罪後之態
    度等一切情狀，量處如主文所示之刑，並定應執行刑為有期
    徒刑5月，並諭知易科罰金之折算標準。
五、被告經合法傳喚，無正當理由不到庭，爰不待其陳述逕行判
    決。
據上論斷，應依刑事訴訟法第369條第1項前段、第364條、第371
條、第299條第1項前段，稅捐稽徵法第47條第1款、第41條，刑
法第2條第1項前段、第216條、第215條、第11條前段、第56條、
第41條第1項、第51條第5款，罰金罰鍰提高標準條例第1條前段
、第2條，判決如主文。
本案經檢察官邱美育到庭執行職務。
中    華    民    國    95    年    3     月    21    日
                  刑事第八庭審判長法  官  鄭文肅
                                  法  官  楊炳禎
                                  法  官  江國華
以上正本證明與原本無異。
如不服本判決，應於收受送達後10日內向本院提出上訴書狀，其
未敘述上訴之理由者並得於提起上訴後10日內向本院補提理由書
（均須按他造當事人之人數附繕本）。
                                  書記官  高柑柏
中    華    民    國    95    年    3     月    22    日
附錄本判決論罪科刑法條：
稅捐稽徵法第41條
納稅義務人以詐術或其他不正當方法逃漏稅者，處5年以下有期
徒刑、拘或科或併科新臺幣6萬元以下罰金。
稅捐稽徵法第47條：
本法關於納稅義務人、扣繳義務人及代徵人應處徒刑之規定，於
左列之人適用之：
一、公司法規定之公司負責人。
二、民法或其他法律規定對外代表法人之董事或理事。
三、商業登記法規定之商業負責人。
四、其他非法人團體之代表人或管理人。
刑法第216條
(行使偽造變造或登載不實之文書罪)
行使第 210 條至第 215 條之文書者，依偽造、變造文書或登載
不實事項或使登載不實事項之規定處斷。
刑法第215條
(業務上文書登載不實罪)
從事業務之人，明知為不實之事項，而登載於其業務上作成之文
書，足以生損害於公眾或他人者，處3年以下有期徒刑、拘役或
500元以下罰金。


司法院資訊處製作；財團法人民間司法改革基金會備份。
